臺灣高等法院刑事判決
109年度上訴字第1976號
上  訴  人  
即  被  告  温哲智



上列上訴人即被告因詐欺等案件，不服臺灣新竹地方法院108年
度金訴字第125號，中華民國109年1月17日第一審判決（追加起
訴案號：臺灣新竹地方檢察署108年度偵字第7183號、第7753號
、第7888號），提起上訴，本院判決如下：
    主  文
原判決關於戊○○部分撤銷。
戊○○犯共同詐欺取財罪，處有期徒刑柒月；扣案之犯罪所得新臺
幣捌仟元沒收。又犯共同詐欺取財罪，處有期徒刑伍月，如易科
罰金以新臺幣壹仟元折算壹日；扣案之犯罪所得新臺幣肆仟元沒
收。
    犯罪事實
一、戊○○因缺錢花用，於民國108年2、3月間認識丁○○（所犯加
    重詐欺取財罪，業經原審判處應執行有期徒刑5年10月確定
    ）後欲向之借款，丁○○表示倘戊○○持金融提款卡領款後交付
    ，將可分得豐厚利潤；依戊○○之智識、社會經驗，應知悉一
    般正常交易通常使用自己之金融帳戶收取款項，無委請第三
    人代為出面提領、輾轉交予本人之必要，且一般常見之詐欺
    成員多係利用人頭帳戶騙取他人匯款，再推由俗稱「車手」
    持提款卡操作自動櫃員機提領，藉以躲避偵查機關追查幕後
    參與或主導詐騙行為人之真實身分，而戊○○明知其與丁○○相
    識未久，亦無任何信賴關係，應可預見其絕非單純受託提領
    帳戶內合法款項，一旦允為分擔並著手前揭提領詐騙贓款之
    任務，即已參與詐欺犯罪之實行。詎戊○○為向丁○○商借款項
    並賺取豐厚報酬，基於縱所提領款項係在取得由丁○○犯詐欺
    取財罪所得之贓款，亦不違反其本意之不確定故意，仍與丁○○共同意圖為自己不法所有，基於詐欺取財暨以不正方法由
    自動付款設備取得他人財物之犯意聯絡，應允為丁○○持金融
    提款卡提款後交付，而分別為下列犯行：
（一）丁○○所屬詐欺集團成員（惟無證據證明戊○○明知係3 人以
      上或成員中有未滿18歲之人共同犯之，亦無證據證明其對
      此有所認識或預見）於附表編號1所示之時間，多次致電
      甲○○，以如附表編號1所示之詐騙手法，致甲○○陷於錯誤
      ，聽從指示於電話中告知提款密碼，並將其申設之臺灣土
      地銀行屏東分行帳戶（下稱土銀帳戶）、中華郵政股份有
      限公司九如郵局帳戶（下稱郵局帳戶）提款卡放置在指定
      地點，由該詐騙集團成員黎Ｏ輝（真實年籍姓名詳卷）收
      取後，以不詳方式轉交給丁○○；丁○○待取得上開金融帳戶
      提款卡後，旋與戊○○相約見面並交付提款卡、密碼，由戊○○於如附表編號1所示時間、地點，接續將上開帳戶提款
      卡插入自動櫃員機並輸入丁○○轉知之密碼，使該自動付款
      設備誤認係有正當持用提款卡權源之人領款，以此不正方
      法接續提領如附表編號1所示款項，再依指示攜帶提領所
      得現金、提款卡前往指定地點（新竹縣湖口鄉成功路停車
      場等處）全數交付予丁○○，並領得丁○○交付之8千元報酬
      。　
（二）丁○○所屬詐欺集團成員（惟無證據證明戊○○明知係3 人以
      上或成員中有未滿18歲之人共同犯之，亦無證據證明其對
      此有所認識或預見）於附表編號2所示之時間，多次致電
      乙○○，以如附表編號2所示之詐騙手法，致乙○○陷於錯誤
      ，聽從指示於電話中告知提款密碼，並將其申設之合作金
      庫商業銀行帳戶（下稱合庫帳戶）提款卡放置在指定地點
      ，由該詐騙集團某成員收取後，以不詳方式轉交給丁○○；
      丁○○待取得上開金融帳戶提款卡後，旋與戊○○相約見面並
      交付提款卡及密碼，由戊○○於如附表編號2所示時間、地
      點，持上開提款卡在自動櫃員機（屬自動付款設備）輸入
      丁○○轉知之密碼，使該自動付款設備誤認係有正當持用提
      款卡權源之人領款，以此不正方法接續提領如附表編號2
      所示款項，再依指示攜帶提領所得現金、提款卡前往指定
      地點（新竹縣新豐鄉福隆宮廟等處）全數交付予丁○○，並
      領得丁○○交付之4千元報酬。　
二、案經新竹縣政府警察局刑警大隊移送暨乙○○訴由嘉義縣警察
    局民雄分局報請臺灣新竹地方檢察署檢察官追加起訴。 
    理  由
壹、有罪部分：
一、證據能力之說明：
　  按被告以外之人於審判外之陳述，雖不符刑事訴訟法第159
    條之至第159條之4之規定，而經當事人於審判程序同意作為
    證據，法院審酌該言詞陳述或書面陳述作成時之情況，認為
    適當者，亦得為證據。當事人、代理人或辯護人於法院調查
    證據時，知有第159條第1項不得為證據之情形，而未於言詞
    辯論終結前聲明異議者，視為有前項之同意，同法第159條
    之5第1項、第2項有明文規定。查本判決以下所引用各項供
    述證據之證據能力，業經檢察官、上訴人即被告戊○○（下稱
    被告）於本院準備程序時分別表示「同意有證據能力」、「
    沒有意見」等語（見本院卷第112頁），迄本案言詞辯論終
    結前，檢察官、被告均未就各項供述證據之證據能力聲明異
    議，本院審酌上開供述證據製作時之情況，尚無違法不當及
    證明力明顯過低之瑕疵，認以之作為證據應屬適當。至本判
    決所依憑判斷之非供述證據，查無有何違反法定程序取得之
    情形，復與本案待證事實間具有相當之關聯性，經本院於更
    審審判期日逐一提示予檢察官、被告及辯護人表示意見、辯
    論（見本院卷第312頁至第321頁），依法進行證據之調查，
    認以之為本案證據並無不當，皆具有證據能力，而得採為判
    決之基礎，合先說明。
二、認定犯罪事實所憑之證據及理由： 
    訊據被告固坦承於附表編號1、2所示時間、地點，先後持丁○○所交付之提款卡提領如附表編號1、2所示款項後交付給丁○○，並取得8千元、4千元現金等事實，惟辯稱：伊不知道是
    擔任詐欺集團車手，以為是幫丁○○領錢，因為想要向丁○○借
    錢，所以沒有想太多云云（見本院卷第104頁至第106頁）。
    經查： 
（一）上開事實，業據被告於警詢、偵訊、原審準備程序及審理
      時坦承不諱（見108年度偵字第7183號卷第11頁反面至第1
      4頁、第16頁正、反面、第38頁至第39頁，108年度偵字第
      7888號卷第5頁正、反面，原審108年度金訴字第125號卷
      二第107頁至第114頁、第349頁、第355頁），核與證人即
      同案被告丁○○於偵訊、原審審理時所述相符（見108年度
      偵字第7183號卷第47頁正、反面，原審108年度金訴字第1
      25號卷一第67頁至第68頁、同卷二第348頁至第349頁、第
      355頁），並經證人即被害人甲○○、證人即告訴人乙○○於
      警詢指訴遭詐騙而交付提款卡及密碼、遭人領取帳戶內款
      項等節甚詳（見108年度偵字第7183卷第24頁至第26頁，1
      08年度偵字第7888號卷第10頁至第13頁），復有新竹縣政
      府警察局扣押筆錄、扣押物品目錄表、屏東縣政府警察局
      里港分局新圍派出所陳報單、受理刑事案件報案三聯單、
      受理各類案件紀錄表、郵局存簿及內頁影本、土銀帳戶交
      易往來明細資料、被告操作自動櫃員提款機提領款項之監
      視器錄影畫面翻拍照片、合作金庫帳戶之存提明細、嘉義
      縣警察局民雄分局北斗派出所受理各類案件紀錄表、內政
      部警政署反詐騙諮詢專業紀錄表（見108年度偵字第7183
      號卷第20頁至第22頁、第23頁正、反面、第28頁至第32頁
      ，第108年度偵字第7888號卷第8頁至第9頁、第14頁、第1
      9頁至第21頁）。從而，被告前開所為任意性自白，既有
      上述客觀事證資為補強，核與事實相符，應堪採信。 　
（二）被告於本院準備程序、審理時，雖辯稱一開始不知道丁○○
      是從事詐騙，也不知道提領的是被害人的錢云云（見本院
      卷第104頁、第327頁至第328頁）。然此與被告於警詢、
      偵訊時供承：108年農曆過年時，在湖口遊藝場認識丁○○
      ，一開始丁○○要伊陪他出去，之後拿提款卡及密碼要伊幫
      忙領錢，才知道是當車手，當時缺錢，想要向丁○○借款，
      一時糊塗；都是丁○○指示伊去領款，錢跟提款卡也交還給
      丁○○；伊知道是詐騙的錢等語（見108年度偵字第7183號
      卷第16頁正、反面、第38頁，108年度偵字第7753號卷第9
      頁反面），已有所矛盾，是否可採，尚非無疑；況被告於
      原審準備程序時供承：當時伊需要錢，想向丁○○借錢，他
      就問伊要不要當車手，伊一時鬼迷心竅就答應他等語明確
      （見原審108年度金訴字第125號卷二第109頁），是被告
      於本院準備程序、審理時翻異前詞，難認可採。而金融機
      構帳戶事關個人財產權益之保障，與存戶之存摺、提款卡
      、提款卡密碼及網路銀行密碼結合後更具專屬性及私密性
      ，多僅本人始能使用，縱偶有特殊情況須將存摺、提款卡
      、提款密碼及網路銀行密碼交付他人者，亦必係與該收受
      之人具相當信賴關係，並確實瞭解其用途，並無任意交付
      予他人使用之理；且我國金融機構眾多，各金融機構除廣
      設分行外，復在便利商店、商場、公、私立機關、行號設
      立自動櫃員機，金融機構帳戶提款卡持卡人使用自動櫃員
      機提領款項極為便利，是依一般人之社會生活經驗，如帳
      戶內之款項來源正當，提款卡持卡人大可自行提領，若提
      款卡持卡人不自行提領金融機構帳戶內款項，反而支付代
      價或提供利益委由他人以臨櫃或至便利商店、金融機構附
      設之自動櫃員提款機方式提領現金，就該金融機構帳戶內
      款項可能係詐欺或其他財產犯罪所得之不法來源，當有合
      理之預期。尤以詐欺集團支付代利用俗稱「車手」之人負
      責從金融機構帳戶提領款項，業已經報章媒體多所披露，
      並屢經政府及新聞為反詐騙之宣導，是一般具有通常智識
      之人，應可知委由他人以臨櫃或至自動付款設備方式提領
      金融機構帳戶款項者，多係藉此取得不法犯罪所得，而被
      告於本案行為時，為年滿26歲之成年人，自陳具高中肄業
      之智識程度（見108年度偵字第7753號卷第7頁），應具有
      相當智識程度與社會經驗，對於詐騙集團常以誘騙他人交
      付款項、利用自動付款設備領取被害人帳戶內之款項等詐
      騙之手段、犯罪模式，理當有所認識；又若提領之款項來
      源確屬合法，丁○○大可自行提領金融機構帳戶內款項，何
      須大費周章，將提款卡及密碼交給被告代為提領，並於被
      告將領得款項繳回後，再支付報酬，參以被告自同案被告
      丁○○處先後取得如附表編號1、2所示郵局帳戶、土銀帳戶
      及合庫帳戶等共3張提款卡，於附表編號1、2所示不同地
      點、分次提領款項，倘其確信其所提領款項正當，又何須
      分散不同地點提領？此顯與常情有違，且被告所述情節，
      核與受雇擔任詐欺犯罪取款車手之工作態樣吻合，其自可
      輕易判斷同案被告丁○○有高度可能係從事違法詐騙行為。
      則被告事先應得加以預見，卻仍願意負責出面提領款項之
      分工，當有與同案被告丁○○共同實施詐欺取財，並由其負
      責提領詐欺所得款項之不確定犯意甚明。被告於本院審理
      時翻異前詞，改辯稱不知道提領的是被害人的錢，不知道
      是從事詐騙云云，均屬臨訟卸責諉過之詞，自無足採。　
      　
（三）按共同正犯之數行為人，在合同意思範圍以內，各自分擔
      犯罪行為之一部，相互利用他人之行為，以達其犯罪目的
      者，即應對全部發生之結果，共同負責；共同正犯之成立
      ，祇須具有犯意之聯絡及行為之分擔，既不問犯罪動機起
      於何人，亦不必每一階段均有參與。其意思之聯絡不限於
      事前有協議，僅於行為當時有共同犯意之聯絡者，亦屬之
      ；而表示之方法，不以明示通謀為必要，即相互間有默示
      之合致，亦無不可。又共同正犯之意思聯絡，不以彼此間
      犯罪故意之態樣相同為必要，蓋刑法第13條第1項、第2項
      雖分別規定行為人對於構成犯罪之事實，明知並有意使其
      發生者，為故意；行為人對於構成犯罪之事實，預見其發
      生而其發生不違背其本意者，以故意論；前者為直接故意
      （確定故意），後者為間接故意（不確定故意），惟不論
      「明知」或「預見」，僅認識程度之差別，間接故意應具
      備構成犯罪事實之認識，與直接故意並無不同。故除犯罪
      構成事實以「明知」為要件，行為人須具有直接故意外，
      共同正犯對於構成犯罪事實既已「明知」或「預見」，其
      認識完全無缺，進而基此共同之認識「使其發生」或「容
      認其發生（不違背其本意）」，彼此間在意思上自得合而
      為一，形成犯罪意思之聯絡。故行為人分別基於直接故意
      與間接故意實行犯罪行為，自可成立共同正犯。本件被告
      雖負責提領詐得款項之車手工作，並依同案被告丁○○指示
      於附表編號1、2所示時間、地點持交付、告知之提款卡及
      密碼提領款項，以促使詐騙行為得以順利完成並取得犯罪
      所得贓款，足徵被告主觀上係以自己犯罪之意思，基於詐
      欺取財之不確定犯意，參與詐騙行為之分工，分擔犯罪行
      為之一部，並利用他人（丁○○）之行為，以達詐欺犯罪之
      目的，被告自應就其所參與犯行所生之全部犯罪結果共同
      負責，應論以共同正犯。　
（四）綜上所述，被告上開辯解顯屬事後卸責之詞，不足採信，
      本件事證明確，被告犯如附表編號1、2所示詐欺取財犯行
      ，已經證明，應依法論科。 
三、論罪：
（一）核被告如附表編號1、2所為，均係犯刑法第339 條第1 項
      之詐欺取財罪、第339條之2第1項之以不正方法由自動付
      款設備取得他人之物罪。追加起訴法條固漏未記載刑法第
      339 條之2 第1 項，然被告及同案被告丁○○既在未經被害
      人甲○○、告訴人乙○○之同意或授權下，持其等所有土地銀
      行帳戶、郵局帳戶、合作金庫帳戶之提款卡提領帳戶內款
      項，自係以不正方法由被害人甲○○、告訴人乙○○之帳戶提
      領款項，且追加起訴書犯罪事實欄已記載此部分之犯行（
      見起訴書第2頁第14行至第22行），本院自應併予審理。
      　　
（二）公訴意旨雖認被告係與丁○○、許志豪、丙○○、黎Ｏ輝、黃Ｏ
      彥、陳Ｏ任、蔡陳Ｏ皇、徐Ｏ雯等人加入徐志瑋、曾士奇、
      莊偉霆、黃子潔、廖宥彤、古睿傑等人所組成之詐欺犯罪
      集團，其中被告與少年黎Ｏ輝、丁○○共犯附表編號1所示犯
      罪、與丁○○共犯附表編號2所示犯罪，認被告均成立刑法
      第339 條之4 第1 項1款、第2 款、第3款之三人以上以電
      子通訊等傳播工具冒用政府機關或公務員名義詐欺取財罪
      嫌，並就附表編號1之犯行，應依兒童及少年福利與權益
      保障法第112條第1項規定加重其刑（見追加起訴書第4頁
      至第5頁）。然查：
 （1）被告於附表編號1、2所示時、地，分別提領被害人甲○○遭
      詐騙款項23萬9千元（不含10元手續費）、告訴人乙○○遭
      詐騙款項之5萬元（不含15元手續費），且被告始終堅稱
      僅認識丁○○並與之接觸，未與其他詐騙成員見面或接觸，
      亦僅見過丙○○幾次面等語（見108年度偵卷第7888號卷第5
      頁，108年度偵字第7183號卷第38頁至第39頁，本院卷第1
      04頁、第281頁、第327頁），核與證人即同案被告丙○○於
      本院審理時證稱：有見過被告幾次，但沒有很認識，就是
      知道彼此而已；伊與丁○○共犯詐欺罪時，沒有見過其他車
      手或共犯，丁○○什麼都沒有說，伊只認識丁○○，不知道被
      告如何跟丁○○聯繫等語相符（見本院卷第278頁至第280頁
      ），顯見被告並非主導本案犯罪之核心成員，則其對於該
      詐欺集團究係由多少人參與？係由何成員以何種方式對被
      害人甲○○、告訴人乙○○施用詐術？該成員間各自分工、手
      法為何？以被告於本案中僅係擔任俗稱「車手」之領款工
      作而言，自難認被告對此確實有所知悉，或得以預見。又
      依卷內事證，亦無法證明被告與同案被告丁○○以外之詐欺
      集團成員進行接觸或有所聯繫，以共同實施本案詐欺取財
      犯行，難認被告主觀上知悉或預見其所參與之本案詐欺取
      財犯罪另有二人以上共犯；即便依被害人甲○○、告訴人乙○○之指述遭詐騙過程（詳如附表編號1、2「詐騙方法」欄
      所載），惟無證據證明被告有參與或事先知道施用詐術之
      過程或方法，難認被告主觀上對此「三人以上共犯」、「
      冒用政府機關或公務員名義」之構成要件事實確實有所知
      悉或能加以預見，亦無可證明被告知悉參與詐騙之成員包
      含有未滿18歲之少年，依罪證有疑利於被告原則，自應為
      有利被告之認定，不能遽認被告係構成刑法第339 條之4 
      第1 項第1款、第2 款之三人以上共同冒用政府機關或公
      務員名義犯詐欺取財罪，或有兒童及少年福利與權益保障
      法第112條第1項前段之成年人與少年共犯之加重事由。
 （2）又追加起訴書認被告所為，尚該當刑法第339 條之4 第1 
      項第3 款之以電子通訊工具對公眾散布而犯之，然該款規
      定係考量現今以電信、網路等傳播方式，同時或長期對社
      會不特定多數之公眾發送訊息施以詐術，往往造成廣大民
      眾受騙，此一不特定、多數性詐欺行為類型，其侵害社會
      程度及影層面均較普通詐欺行為嚴重，有加重處罰之必要
      ，爰定為加重處罰事由，是該條款係以詐騙集團以電信、
      網路等傳播方式，同時或長期對社會不特定多數之公眾發
      送訊息施以詐術之行為，認有加重處罰之必要，至於詐騙
      集團成員間以電話聯繫，於詐騙過程中單純利用到上述傳
      播工具而無向公眾散布之情形，應非上開條款所欲規範之
      範圍。查本案被害人甲○○、告訴人乙○○均係接獲詐騙份子
      以電話聯絡，佯稱其等涉及刑事犯罪而必須查證帳戶、監
      管帳戶，使被害人甲○○、告訴人乙○○陷於錯誤，而分別依
      詐騙份子指示交付提款卡及密碼，業經證人即被害人甲○○
      、證人即告訴人乙○○分別於警詢中證述明確（見108年度
      偵字第7183號卷第24頁至第26頁，108年度偵字第7888號
      卷第28頁至第29頁反面），而同案被告丁○○取得上開帳戶
      提款卡及密碼後，係以當面口頭指示方式，交由被告領取
      款項後交付，期間均無以電子通訊、網際網路對公眾散布
      犯行，依上開說明，自與刑法第339條之4第1項第3款之要
      件不符，檢察官認被告所為尚應以刑法第339條之4第1項
      第3款論處云云，難認有據。
 （3）從而，檢察官追加起訴意旨認被告所為係犯刑法第339 條
      之4 第1 項第1款、第2 款、第3款之三人以上以電子通訊
      等傳播工具冒用政府機關或公務員名義詐欺取財罪，容有
      未洽，惟起訴之基本社會事實（施用詐術、取得財物）與
      本案判決事實既屬同一，復經本院審理時當庭告知該罪名
      及事實供被告答辯（見本院卷第329頁），且經檢察官、
      被告進行事實及法律辯論（見本院卷第329頁至第330頁）
      ，已充分保障訴訟上攻擊防禦權，本院自得依刑事訴訟法
      第300 條變更起訴法條併予審理，特予說明。　
（三）又被告就附表編號1所示犯行，先後持被害人甲○○受騙交
      付之郵局帳戶、土地銀行帳戶之提款卡、密碼，於附表編
      號1所示時、地，多次操作自動櫃員機提領現金，惟均係
      在同一犯罪決意及預定計畫下所為，時間、地點密切接近
      ，因果歷程並未中斷，各該提領行為之獨立性極為薄弱，
      在刑法評價上，以視為數個舉動之接續實行，應合為包括
      之一行為予以評價，應論以接續犯之一罪。而被告所犯如
      附表編號1、2所示各該詐欺取財罪、以不正方法由自動付
      款設備取得他人之物罪，分別係一行為觸犯數罪名，為想
      像競合犯，應依刑法第55條規定，各從一重之詐欺取財罪
      處斷。
（四）本件被告雖僅負責提領詐欺犯罪所得款項之部分，然其主
      觀上係以自己犯罪之意思，基於詐欺取財之不確定犯意，
      與同案被告丁○○基於詐欺取財之不確定犯意，分擔實行詐
      騙後取得款項之犯罪構成要件行為，則其與丁○○間有犯意
      聯絡及行為分擔，應論以共同正犯。
（五）被告犯如附表編號1、2所示詐欺取財犯行，時、地既有相
      當間隔，且被害法益不同，犯意各別，應分論併罰。　　
四、不另為無罪之諭知：
（一）追加起訴意旨固認被告上開所為，除成立詐欺取財罪外，
      尚涉犯洗錢防制法第2條、第14條第1項之洗錢罪嫌及組織
      犯罪條例第3條第1項後段參與犯罪組織罪嫌等語（見追加
      起訴書第4頁）。
（二）被訴洗錢罪嫌部分：
 （1）按「本法所稱洗錢，指下列行為：一、意圖掩飾或隱匿特
      定犯罪所得來源，或使他人逃避刑事追訴，而移轉或變更
      特定犯罪所得。二、掩飾或隱匿特定犯罪所得之本質、來
      源、去向、所在、所有權、處分權或其他權益者。三、收
      受、持有或使用他人之特定犯罪所得」，洗錢防制法第2
      條定有明文。又洗錢防制法所稱之特定犯罪，依該法第3
      條第2款規定，亦包括刑法第339條詐欺取財罪在內。然考
      以該法之制定，旨在防止特定犯罪不法所得之資金或財產
      ，藉由洗錢行為，諸如經由各種金融機構或其他交易管道
      ，轉換成為合法來源之資金或財產，切斷資金與當初犯罪
      行為之關聯性，隱匿犯罪所得的資金或財產之不法本質、
      來源、去向或所在，使偵查機關無法藉由資金之流向追查
      犯罪行為人，其保護法益為國家對特定犯罪之追訴及處罰
      。因此行為人於主觀上就所欲掩飾、隱匿之不法所得係源
      於「特定犯罪」即應有所認知，並有積極為掩飾、隱匿該
      特定犯罪所得之客觀行為，始屬洗錢罪所欲處罰之範疇。
 （2）被告固於附表編號1、2所示時、地，持附表編號1、2所示
      帳戶之提款卡提領被害人甲○○、告訴人乙○○所有款項，並
      將所領取款項交付其他成員丁○○而為本案詐欺取財等犯行
      ，核屬詐欺正犯實施詐欺行為之犯罪手段，亦即被告此行
      為本質上乃將從事詐欺取財之犯罪所得置於本案詐騙份子
      實力支配下，應視為詐欺取財犯行之一部分，而非於知悉
      他人實施詐欺取財犯行，或詐欺正犯已取得財物後，另為
      掩飾、隱匿詐欺犯罪所得之行為，亦非於詐欺正犯實施詐
      欺犯罪取得財物後，另由被告為之掩飾、隱匿，自難認已
      該當於洗錢防制法第14條洗錢罪。是被告所為既非將犯罪
      所得移轉予非詐欺集團成員，抑或變更犯罪所得存在狀態
      以達成隱匿效果，且非將贓款來源合法化或製造金流斷點
      、妨礙金融秩序之行為，無從掩飾或切斷該財物與詐欺取
      財犯罪之關聯性，可一目了然來源之不法性，難認被告主
      觀上有掩飾或隱匿犯罪所得，使其來源形式上合法化之意
      思，核與洗錢防制法第2條規定之洗錢行為構成要件有別
      ，不成立洗錢防制法第14條第1項洗錢罪嫌。檢察官追加
      起訴意旨認被告之行為應構成洗錢防制法第14條第1項之
      罪嫌云云，容有誤會。　　
（三）參與犯罪組織罪嫌部分　　　
 （1）組織犯罪防制條例第2條於107年1月3日修正公布，並自同
      年月5日起生效施行，修正後該條文規定：「本條例所稱
      犯罪組織，指三人以上，以實施強暴、脅迫、詐術、恐嚇
      為手段或最重本刑逾5年有期徒刑之刑之罪，所組成具有
      持續性『或』牟利性之有結構性組織」、「前項有結構性組
      織，指非為立即實施犯罪而隨意組成，不以具有名稱、規
      約、儀式、固定處所、成員持續參與或分工明確為必要」
      ，是所稱組織犯罪均以持續性、常習性為其構成要件。
 （2）查被告固有與同案被告丁○○共犯如附表編號1、2所示之詐
      欺取財罪行，惟被告始終辯稱僅與丁○○聯繫，未與其他人
      見面或聯絡等語，業如前述，且依卷內事證，尚不足以證
      明本案共犯除丁○○外，被告尚有與其他詐欺成員有所聯繫
      ，難認被告主觀上知悉或預見其所參與之本案詐欺取財犯
      罪另有二人以上共犯本案詐欺取財犯行，業如前述，檢察
      官亦未舉證證明被告知悉或參與該詐騙集團成員間層級或
      分工細節，是被告僅於本案中被動接受丁○○指示而為持被
      害人之提款卡提款部分，無從認定被告主觀上有參與該犯
      罪組織之犯意，遑論被告知悉丁○○是否籌組或參與具持續
      性及牟利性之犯罪組織暨該組織運作模式等情。況被告於
      警詢、偵訊時供稱：108年農曆過年間認識丁○○，丁○○要
      伊陪他出去後，才要伊幫他領錢，伊因缺錢而答應，但只
      有做108年3月13日、14日這2天等語（見108年度偵字第71
      83號卷第13頁反面偵卷第9頁至第10頁、第38頁，原審108
      年度金訴字第125號卷二第108頁），堪認被告應係臨時參
      與本案共同詐欺犯行，且立即實施犯罪而與丁○○共犯詐欺
      取財罪，難認屬持續長久之時日，無法遽以認定被告有持
      續性參與之意思。
 （3）此外，檢察官未敘明且提出積極證據證明被告確有參與具
      有持續性或牟利性之結構性組織，不能僅憑被告有參與本
      案附表編號1、2所示犯罪並為前開行為分擔，遽認被告有
      參與犯罪組織；且卷內無證據可證明，被告主觀上明確知
      悉共犯成員實行詐騙之具體方式或分工，尚不能單憑被告
      於附表編號1、2所示時間（僅108年3月13日、14日，共2
      日）從事持提款卡領款之參與附表編號1、2所示共同詐騙
      被害人甲○○、告訴人乙○○，遽以推論被告對其所參與者為
      一持續性詐欺之犯罪組織有所認識，或被告明知或可得而
      知其所為已參與該組織分工、上下層級之成員隸屬關係，
      難認被告主觀上具有共同參與犯罪組織之犯意聯絡。至檢
      察官聲請傳喚證人即同案被告丁○○以證明被告涉犯組織犯
      罪條例之參與組織罪嫌等語，然證人被告丁○○現經臺灣新
      竹地方檢察署另案發布通緝，並經本院合法傳喚、拘提無
      著，有本院通緝紀錄表、送達證書、拘票在卷可稽（見本
      院卷第265頁、第267頁、第273頁），證人丁○○現所在不
      明，無從傳喚到庭為交互詰問，併此敘明。
 （4）從而，檢察官既未提出其他直接或間接證據以證明被告有
      參與犯罪組織罪嫌，或指明調查證據方法以供本院審究，
      尚屬不能證明被告有參與犯罪組織之犯意及行為，不能以
      組織犯罪條例第3條第1項後段論處，追加起訴意旨認被告
      有組織犯罪防制條例第3 條第1 項後段之參與組織罪，難
      認有據。又被告既未依組織犯罪防制條例第3 條第1項後
      段參與犯罪組織罪處斷，自無從割裂適用該條項第3項之
      規定，諭知於刑之執行前令入勞動場所強制工作，附此敘
      明。
（四）公訴意旨就上述部分均難使本院形成有罪之心證，本應為
      無罪之諭知，然此二部分倘成立犯罪，檢察官認此部分與
      被告前揭有罪並經法院論罪部分，具有裁判上一罪之關係
      ，爰均不另為無罪之諭知，併此敘明。　　　　　
五、撤銷改判之理由：
（一）原審認被告如附表編號1、2（即原判決附表一編號1、9）所示犯行罪證明確，予以論罪科刑，固非無見。惟查：①本案並無積極證據證明被告明確知悉丁○○或其所屬詐騙集團之共犯人數、犯罪分工及行騙手段等情節，亦無證據證明被告明知有未滿18歲之少年參與共犯，尚難論以兒童及少年福利與權益保障法第112條第1項前段之加重事由，或以刑法第339條之4第1項第1款、第2款等加重構成要件相繩，業如前述，原判決認被告分別犯成年人與少年犯三人以上共同冒用政府機關及公務員名義詐欺取財罪、三人以上共同冒用政府機關及公務員名義詐欺取財罪，尚有未洽。②又被告主觀上可預見其所提領之款項係詐騙被害人之犯罪所得，猶基於犯共同詐欺取財罪之不確定故意，參與、擔任取款車手之角色，然無證據證明被告除與「丁○○」有所聯繫外，尚與其他詐騙份子有直接聯繫而明確知悉詐騙被害人甲○○、告訴人乙○○之內容、運作模式，業經本院說明如前，原審判決認被告皆係基於三人以上共同詐欺取財之直接故意而為如附表編號1、2所示犯行，亦有未洽。③另被告所為附表編號1、2所示之犯行，難認係屬持續長久之時日，亦無證據足認被告有共同參與某組織，該組織具有上下層級之成員隸屬關係、各有明確之分工，而屬結構性之組織，自無從以組織犯罪防制條例第3 條第1 項後段之參與組織罪之罪名相繩，業如前述，原審就此部分認被告尚涉組織犯罪條例第3條第1項後段參與組織罪，並與前開有罪有裁判上一罪之想像競合犯關係，自有未洽。被告提起上訴，否認犯行，固無可採，惟原判決既有前開可議之處，自屬無可維持，應由本院將原判決關於被告部分均予以撤銷改判。
（二）爰以行為人之責任為基礎，審酌被告正值青壯，不思循正
      途賺取財物，因缺錢花用，率而擔任「車手」持提款卡提
      領贓款，使無辜被害人甲○○、告訴人乙○○受有財產上損害
      ，雖非直接對被害人甲○○、告訴人乙○○施行詐術騙取財物
      ，然其所為使詐欺共犯得以遂行詐欺取財之行為，亦同時
      增加司法偵查及被害人甲○○、告訴人乙○○求償之困難，惡
      性及犯罪所生危害程度非輕，所為實無足取，兼衡被告迄
      今未能與被害人甲○○、告訴人乙○○達成民事和解或徵得其
      諒解之犯罪後態度、其自稱高中肄業之智識程度、家庭經
      濟狀況小康（見108年度偵字第7753號卷第7頁調查筆錄受
      詢問人欄）及其因缺錢花用而犯本案之動機、目的、手段
      尚屬平和、詐騙所得金額非鉅、於本案屬受支配者之角色
      分工，參與犯罪程度較輕微等一切情狀，分別量處如主文
      第2 項所示之刑，並就附表編號2判處有期徒刑5月部分，
      依刑法第41條第1項前段規定，諭知易科罰金之標準，以
      資懲儆。　　　　　　　
（三）沒收：
 （1）按刑法第38條之1規定：「犯罪所得，屬於犯罪行為人者
      ，沒收之。但有特別規定者，依其規定。犯罪行為人以外
      之自然人、法人或非法人團體，因下列情形之一取得犯罪
      所得者，亦同：一明知他人違法行為而取得。二因他人違
      法行為而無償或以顯不相當之對價取得。三犯罪行為人為
      他人實行違法行為，他人因而取得。前二項之沒收，於全
      部或一部不能沒收或不宜執行沒收時，追徵其價額。第一
      項及第二項之犯罪所得，包括違法行為所得、其變得之物
      或財產上利益及其孳息。犯罪所得已實際合法發還被害人
      者，不予宣告沒收或追徵」。又「任何人都不得保有犯罪
      所得」為普世基本法律原則，犯罪所得之沒收、追繳或追
      徵，在於剝奪犯罪行為人之實際犯罪所得（原物或其替代
      價值利益），使其不能坐享犯罪之成果，以嚇阻並杜絕犯
      罪誘因，可謂對抗、防止經濟、貪瀆犯罪之重要刑事措施
      ，性質上屬類似不當得利之衡平措施，著重所受利得之剝
      奪，以重新回復合法之財產秩序。然為契合個人責任原則
      及罪責相當原則，共同犯罪所得之物之沒收、追徵其價額
      或以財產抵償，應就各共同正犯實際分得之數為之。至於
      各共同正犯有無犯罪所得，或實際犯罪所得之多寡，應由
      事實審法院綜合卷證資料及調查結果認定之。
 （2）經查，本件被告與同案被告丁○○共犯詐欺取財犯行，擔任
      取款車手，持被害人甲○○、告訴人乙○○交付之提款卡、密
      碼，於附表編號1、2所示之時間、地點，分別領得23萬9
      千元、5萬元等事實，業經本院認定如前，惟被告供稱領
      得款項全數交予丁○○，就附表編號1、2犯行分別獲取8,00
      0元、4,000元報酬等語（見原審108年度金訴字第125號卷
      二第355頁），核與同案被告丁○○供述相符（見同上卷頁
      ），核與一般詐騙犯罪內部分配酬勞情形尚無未合，復查
      無積極證據證明本件詐得款項全數由被告取走或另分得其
      他款項之情，應為有利被告之認定，應認被告遂行本案附
      表編號1、2所示犯行獲取之犯罪所得各為8,000元、4,000
      元；又被告為警查獲時，即交出上開犯罪所得扣案，有新
      竹縣政府警察局扣押筆錄、扣押物品目錄表在卷可佐（見
      108年度偵字第7753號卷第11頁至第13頁），應依刑法第3
      8條之1第1 項前段規定，在被告所犯附表編號1、2所示各
      罪項下，分別宣告沒收。 　 
 （3）末以，衡諸目前司法實務查獲之案件，詐欺車手通常負責
      提領贓款，並暫時保管至贓款交付予上手成員，車手對於
      所提領之贓款並無何處分權限，是被告對已交回之其餘贓
      款應無處分權限，亦無事實上共同處分權限，故不予宣告
      沒收，附此說明。　　 
據上論斷，應依刑事訴訟法第369條第1項前段、第364條，第299
條第1項前段、第300條，刑法第28條、第339條第1項、第339條
之2第1項、第55條、第41條第1項前段、第38條之1第1項前段，
刑法施行法第1條之1第1項、第2項前段，判決如主文。
本案經檢察官邱治平提起追加起訴，檢察官謝宗甫到庭執行職務
。
中　　華　　民　　國　　109 　年　　10　　月　　16　　日
                  刑事第十八庭  審判長法  官  何俏美
                                      法  官  黃紹紘
　　　　　　　　　　　　　　　　　    法  官　陳海寧
以上正本證明與原本無異。
被告不得上訴。
檢察官如不服本判決，應於收受送達後20日內向本院提出上訴書
狀，其未敘述上訴之理由者並得於提起上訴後20日內向本院補提
理由書（均須按他造當事人之人數附繕本）「切勿逕送上級法院
」。
                                      書記官  賴又瑄
中　　華　　民　　國　　109 　年　　10　　月　　16　　日

附錄本案論罪科刑法條全文
中華民國刑法第339 條（普通詐欺罪）
意圖為自己或第三人不法之所有，以詐術使人將本人或第三人之
物交付者，處 5 年以下有期徒刑、拘役或科或併科 50 萬元以
下罰金。
以前項方法得財產上不法之利益或使第三人得之者，亦同。
前二項之未遂犯罰之。
中華民國刑法第339條之2
（違法由自動付款設備取得他人之物之處罰）
意圖為自己或第三人不法之所有，以不正方法由自動付款設備取
得他人之物者，處3年以下有期徒刑、拘役或30萬元以下罰金。
以前項方法得財產上不法之利益或使第三人得之者，亦同。
前二項之未遂犯罰之。
附表：（單位：新臺幣）

 被害人 詐騙時間及詐騙方法 共    犯 提領車手 提領帳戶 提 領 時 間 提領金額 提領地點 1 甲○○ 詐騙集團成員於108年3 月12日13時29分許起，假冒為中華電信公司人員、士林分局警員及臺灣臺北地方檢察署檢察官撥打電話予甲○○，向甲○○佯稱其遭冒名申請電話門號涉及洗錢防制法等刑事案件，須配合檢警調查並監管其名下帳戶，致使甲○○信以為真而陷於錯誤，遂依指示於108 年3 月12日14時許，將其名義之臺灣土地銀行屏東分行帳號：000-000000000000號帳戶（下稱土銀帳戶）、中華郵政股份有限公司九如郵局帳號：000-00000000000000號帳戶（下稱郵局帳戶）之存摺及提款卡放置於屏東縣○○鄉○○路000號外鐵皮屋後方，並告知上開帳戶提款卡之密碼。嗣由少年黎Ｏ輝至上開地點拿取前揭甲○○名義之土地銀行帳戶及九如郵局帳戶之存摺及提款卡等物。 丁○○ 戊○○ 郵局帳戶 108年3月13日上午7時38分許 60,000 元 新竹縣○○鄉○○路000號湖口德盛郵局附設自動櫃員提款機       108年3月13日上午7時39分許 60,000 元        108年3月13日上午7時40分許 29,000 元       土銀帳戶 108 年3 月14日13時40分許 20,005 元（其中5元為手續費）  新竹縣○○鄉○○路000○000號統一便利商店新新豐門市附設自動櫃員提款機                108 年3 月14日14時56分許 20,005 元（其中5元為手續費） 桃園市○○區○○路0段000號之自動櫃員提款機       108 年3 月14日14時57分許 20,005 元（其中5元為手續費）        108 年3 月14日15時7分許 20,005 元（其中5元為手續費） 桃園市○○區○○里○○路0號處萊爾富便利商店附設自動櫃員提款機       108 年3 月14日15時8分許 10,005 元（其中5元為手續費）  2 乙○○ 詐騙集團成員於108年3 月4 日14時許起，假冒為中華電信公司人員、士林分局警員及臺灣臺北地方檢察署檢察官撥打電話予乙○○，向乙○○佯稱其遭冒名申請電話門號涉及洗錢防制法等刑事案件，須配合檢警調查並監管其名下帳戶，致使乙○○信以為真而陷於錯誤，遂依指示於108年3 月4 日17時30分許，將其名義之合作金庫商業銀行帳號：000-0000000000000號帳戶（下稱合庫帳戶）之存摺及提款卡放置於嘉義縣民雄鄉福樂村光明街與光明二街路口處，並於電話中告知上開帳戶提款卡之密碼。嗣由該詐騙集團成員至上開地點拿取前揭乙○○名義之合作金庫銀行帳戶之存摺及提款卡等物。 丁○○ 戊○○ 合庫帳戶 108 年3 月14日11時49分許 20,005 元（其中5元為手續費） 新竹縣○○鄉○○里0 鄰00○00號OK便利商店新豐福興店附設自動櫃員提款機       108 年3 月14日11時49分許 20,005 元（其中5元為手續費）        108 年3 月14日11時49分許 10,005 元（其中5元為手續費）